【裁判字號】    95,訴,405
【裁判日期】    951219
【裁判案由】    返還土地
【裁判全文】
臺灣雲林地方法院民事判決               95年度訴字第405號
原      告  甲○○
                        號
訴訟代理人  張智學律師
被      告  丙○○
            乙○○
上列當事人間請求返還土地事件，本院於民國95年12月05日言詞
辯論終結，判決如下：
    主  文
被告丙○○、乙○○應共同將座落雲林縣莿桐鄉○○段0176號土
地內如附圖所示A 部分面積1361.76 平方公尺及同段0175號土地
內如附圖所示B 部分面積39.94 平方公尺之地上物除去後，將土
地交還原告。
被告丙○○應自民國91年10月28日起，至交還前揭土地之日止，
按年給付原告損害金新台幣壹萬壹仟柒佰柒拾肆元。
原告其餘之訴駁回。
訴訟費用新台幣貳萬壹仟柒佰玖拾捌元由被告丙○○、乙○○連
帶負擔。
本判決第一項於原告以新台幣肆拾貳萬元供擔保後，得假執行。
    事  實
甲、原告方面：
一、聲明：
  １被告丙○○、乙○○應共同將座落雲林縣莿桐鄉○○段0176
    、0175地號如雲林縣斗六地政事務所95年10月31日土地複丈
    結果圖說（簡稱附圖）所示A 部分面積1361.76 平方公尺、
    B 部分面積39.94 平方公尺土地（簡稱系爭土地）上之地上
    物除去後，將土地交還原告。
  ２被告丙○○應自91年10月28日起，至土地交還之日止，按年
    給付原告損害金新台幣（下同）18,838元。
  ３第一項聲明部分，願供擔保，請准予宣告假執行。
  ４訴訟費用由被告負擔。
二、陳述：
  １原告於民國91年10月28日因分割繼承，取得雲林縣莿桐鄉○
    ○段176 、175 號兩筆土地之所有權，被告為毗鄰之雲林縣
    莿桐鄉○○段173 號土地所有人丁○○之家屬，因於大美段
    173 號土地耕作，竟無權占有原告所有如附圖所示A 部分面
    積1361.76 平方公尺、B 部分面積39.94 平方公尺土地，於
    其上種植農作物。
  ２按所有人對於無權占有或侵奪其所有物者，得請求返還之；
    對於妨害其所有權者，得請求除去之；有妨害其所有權之虞
    者，得請求防止之，民法第七百六十七條定有明文。原告於
    91年10月28日因分割繼承，取得雲林縣莿桐鄉○○段176 、
    175 地號土地所有權，被告二人無權占有原告所有之前述部
    分土地，於其上種植農作物，自應除去其地上物，將該地返
    還原告。
  ３次按無法律上之原因而受利益，致他人受損害者，應返還其
    利益，為民法第179 條前段所明定。是依不當得利之法則請
    求返還不當得利，以無法律上之原因而受利益，致他人受有
    損害為其要件，故其得請求返還之範圍，應以對方所受之利
    益為度，非以請求人所受損害若干為準。又，無權占有他人
    土地，可能獲得相當於租金之利益，為社會通常之觀念，最
    高法院著有61年台上字第1695號判例可資參照。故此，被告
    丙○○無權占有系爭土地，可獲得相當於租金之利益，應可
    認定。查系爭土地之地目為田，使用地類別為特定農業區之
    農牧用地，有卷附土地登記謄本可稽，乃屬農業發展條例第
    03條第11款規定之「耕地」，依土地法第110 條第1 項之規
    定，耕地地租不得超過地價百分之八。另，依同條第02項規
    定，前項之「地價」係指「法定地價」而言，而「土地所有
    權人依本法所申報之地價，為法定地價。」土地法第148 條
    亦有明定。本件兩造間雖無耕地租用關係，但被告丙○○無
    權占有系爭土地耕種之外觀事實，則與耕地租用無異，是上
    開法定租金額之計算標準，於計算相當於租金之不當得利情
    形，因具有相同之法律上理由，自應予以類推適用。被告丙
    ○○占用系爭土地耕作受有利益，致原告受有損害，亦應給
    付原告自取得系爭土地所有權之日即91年10月28日起，至返
    還土地之日止，按年給付原告損害金（損害金依照被占用土
    地之91年01月申報地價總價百分之8計算）。
乙、被告方面：
一、聲明：駁回原告之訴，訴訟費用由原告負擔。
二、陳述：
  １如果土地非交還原告不可，因為被告曾經付出勞力與資本改
    良土地，原告應支付補償金。
  ２因為原來土地的地形不規則，如果原告索還，雙方在使用上
    都不方便，希望能以買賣的方式解決，因為各方現在所使用
    的範圍比較方正，是有利於耕種使用的。
    理    由
一、兩造不爭執事項：
  １坐落雲林縣莿桐鄉○○段175 、176 地號土地，為原告所有
    ，原告於91年10月28日因分割繼承取得該二筆土地所有權全
    部。
  ２該二筆土地如95年10月31日斗六地政事務所土地測量成果圖
    所示A 、B 部分，目前由丙○○、乙○○耕作使用。
二、法院的判斷：
  １原告主張坐落雲林縣莿桐鄉○○段175 、176 號土地，為原
    告所有，原告於91年10月28日因分割繼承取得該二筆土地所
    有權全部及該二筆土地如附圖所示A 、B 部分，目前由被告
    丙○○、乙○○耕作使用之事實，有原告提出之土地登記謄
    本、地籍圖謄本可證，並經本院會同兩造履勘現場，製有勘
    驗筆錄，及囑託雲林縣斗六地政事務所派員鑑定測量，製有
    土地複丈結果圖說在卷可稽，復為兩造所不爭執，原告之主
    張自可採信。
  ２按所有人對於無權占有或侵奪其所有物者，得請求返還之，
    民法第七百六十七條定有明文。被告二人占有原告所有如附
    圖所示A 、B 部分之土地，於其上種植農作物，既不能主張
    並證明有正當權源，自屬無權占有，應除去其地上物，將該
    部分土地返還原告。被告雖辯稱他們曾經付出勞力與資本改
    良土地，原告應支付補償金云云，但被告對曾經付出多少勞
    力與資本及所付出的勞力與資本對土地的利用價值或交易價
    值有何提升的效果都未證明，即使能證明，也與原告本於
    所有權請求返還土地沒有對待給付的關係，不能阻擋原告的
    請求，被告此部分的抗辯自難採取。至於被告又稱原來土地
    的地形不規則，如果原告索還，雙方在使用上都不方便，希
    望能以買賣的方式解決，因為各方現在所使用的範圍比較方
    正，有利於耕種使用一節，到目前為止，原告並未同意，法
    院並不能勉強原告必須接受，但即使在法院判決之後，被告
    仍可努力與原告洽商，只要原告同意，就可達成被告的期望
    ，只是目前不能以此期望阻擋原告的請求。
  ３又無權占有他人土地，可能獲得相當於租金之利益，為社會
    通常之觀念，最高法院著有61年台上字第1695號判例可資參
    照。故被告丙○○無權占有系爭土地，可獲得相當於租金之
    利益，應可認定。查系爭土地之地目為田，使用地類別為特
    定農業區之農牧用地，有卷附土地登記謄本可稽，乃屬農業
    發展條例第03條第11款規定之「耕地」，依土地法第110 條
    第1 項之規定，耕地地租不得超過地價百分之八。上開法定
    租金額之計算標準，於計算相當於租金之不當得利情形，因
    具有相類似之法律上理由，自應予以類推適用。被告丙○○
    占用系爭土地耕作受有利益，致原告受有損害，應給付原告
    自取得系爭土地所有權之日即91年10月28日起，至返還土地
    之日止之損害金。惟本院審酌被告丙○○目前占用之土地是
    種水稻，有照片在卷可憑，其從事農耕之利潤相當微薄，原
    告主張損害金依照被占用土地之總價按年以百分之8 計算，
    本院認為過高，應以每年百分之五計算較適當。查系爭土自
    民國89年01月到目前為止之申報地價都是每平方公尺168 元
    ，有土地登記謄本及地價謄本在卷可據，以該申報地價乘以
    占用面積所得總價為168 × (1361.76+39.94)＝235485.6，
    按年以百分之5 計算為11,774元。
三、從而原告本於所有權，請求被告丙○○、乙○○應共同將坐
    落雲林縣莿桐鄉○○段0176號土地內如附圖所示A 部分面積
    1361.76 平方公尺及同段0175號土地內如附圖所示B 部分面
    積39.94 平方公尺之地上物除去後，將土地交還原告，及請
    求被告丙○○應自民國91年10月28日起，至交還前揭土地之
    日止，按年給付原告損害金11,774元，均屬有據，應予准許
    ；至於原告請求之損害金超過上開金額部分，則非妥適，應
    予駁回。
四、原告陳明就判決主文第一項部分願供擔保，聲請宣告假執行
    ，核無不合，爰酌定相當擔保金額准許之。本件訴訟費用部
    分，包括測量圖表費在內。被告丙○○、乙○○共同占有系
    爭土地，是不可分的占有關係，依民事訴訟法第85條第02項
    規定，應連帶負擔訴訟費用。損害金部分，因是附帶請求，
    未加計訴訟費用。
五、結論：原告之訴為一部有理由，一部無理由，依民事訴訟法
    第79條、第85條第02項、第390 條第02項判決如主文。
中    華    民    國    95    年    12    月    19    日
                  民事第一庭    法  官  邱瑞裕
以上正本係照原本作成
如對本判決上訴，須於判決送達後20日內向本院提出上訴狀
中    華    民    國    95    年    12    月    20    日
                                書記官  賴成育


司法院資訊處製作；財團法人民間司法改革基金會備份。
